臺灣臺南地方法院民事裁定
109年度消債更字第397號
聲  請  人
即債 務 人  沈美珍  
代  理  人  杜婉寧律師(法扶律師)
上列當事人因消費者債務清理事件聲請更生，本院裁定如下：
    主    文
債務人甲○○自民國一一０年二月五日下午五時起開始更生程序，
並命司法事務官進行本件更生程序。
    理    由
一、按債務人不能清償債務或有不能清償之虞，且無擔保或無優
    先權之債務總額未逾新臺幣（下同）1,200萬元者，於法院
    裁定開始清算程序或宣告破產前，得向法院聲請更生；債務
    人對於金融機構負債務者，在聲請更生或清算前，應向最大
    債權金融機構請求協商債務清償方案，或向其住、居所地之
    法院或鄉、鎮、市、區調解委員會聲請債務清理之調解；協
    商或調解成立者，債務人不得聲請更生或清算，但因不可歸
    責於己之事由，致履行有困難者，不在此限；法院開始更生
    程序之裁定，應載明其年、月、日、時，並即時發生效力，
    消費者債務清理條例第3條、第42條第1項、第45條第1項、
    第151條第1項、第7項分別定有明文。
二、本件聲請意旨略以：債務人積欠無擔保或無優先權債務總額
    約570,592元，為清理債務，前向本院聲請消債者債務清理
    前置調解（109年度南司消債調字第572號），因最大債權金
    融機構中國信託商業銀行股份有限公司（下稱中國信託銀行
    ）未提出任何債務清償方案，致調解不成立。因債務人之配
    偶患有糖尿病、末期慢性腎臟衰竭接受長期規則透析治療、
    心房顫動、膽固醇血症、雙眼青光眼等疾病，債務人需支付
    全家所有開銷。債務人目前每月薪資為28,000元，扣除每月
    生活費外，尚需支付配偶、2名未成年子女及母親之扶養費
    ，已無能力再清償前揭債務，所欠債務未逾1,200萬元，亦
    未經法院裁定開始清算程序或宣告破產。為此，爰依消費者
    債務清理條例提出本件更生之聲請等語。
三、經查：
  ㈠債務人為一般消費者，5年內未從事營業活動，積欠無擔保或
    無優先權債務總額未逾1,200萬元，前為清理債務，曾向本
    院聲請與債權人間債務清理之調解，最大債權金融機構中國
    信託銀行未提出債務清償方案，致調解不成立，並於調解不
    成立後向本院聲請更生等情，業據債務人提出財產及收入狀
    況說明書、債權人清冊、財團法人金融聯合徵信中心當事人
    綜合信用報告及調解不成立證明書（見本院卷第23至33、45
    至50頁）為證，並經本院調取109年度南司消債調字第572號
    卷查證屬實，是債務人無擔保或無優先權之債務總額未逾1,
    200萬元，且提起本件更生聲請前，已踐行前置調解程序而
    調解不成立之事實，應堪認定。
  ㈡按債務人對於金融機構負債務者，在聲請更生或清算前，應
    向最大債權金融機構請求協商債務清償方案，或向其住、居
    所地之法院或鄉、鎮、市、區調解委員會聲請債務清理之調
    解。協商或調解成立者，債務人不得聲請更生或清算。但因
    不可歸責於己之事由，致履行有困難者，不在此限。第75條
    第2項規定，於前項但書情形準用之。本條例施行前，債務
    人依金融主管機關協調成立之中華民國銀行公會會員，辦理
    消費金融案件無擔保債務協商機制與金融機構成立之協商，
    準用前2項之規定。消費者債務清理條例第151條第1、7、8
    、9項定有明文。債務人於聲請本件更生程序前曾依中華民
    國銀行公會會員辦理消費金融案件無擔保債務協商機制，與
    債權金融機構就無擔保債務成立債務協商清償方案及個別協
    商一致性方案，有財團法人金融聯合徵信中心當事人綜合信
    用報告、消債事件查詢資料、協議書、台新國際商業銀行股
    份有限公司函、民事陳報狀（見本院卷第47、53、173、175
    、177、183、189、211至216頁）在卷可憑，足認債務人於
    消費者債務清理條例施行前，依金融主管機關協調成立之中
    華民國銀行公會會員，辦理消費金融案件無擔保債務協商機
    制與金融機構協商成立而毀諾。從而，債務人既曾與債權金
    融機構就無擔保債務達成協商後毀諾，且迄今尚未清償完畢
    ，則其向本院聲請更生程序，本院自應審酌債務人是否符合
    「不可歸責於己致履行顯有困難之事由」之要件。債務人主
    張其前任職於宜進實業股份有限公司，擔任操作員，因公司
    虧損且業務緊縮，於民國108年12月31日遭公司資遣，因而
    無法按月還款等情，業據其提出資遣證明書（見本院卷第21
    7頁）為憑，經核相符，堪可認定。是債務人主張其係因不
    可歸責於己之事由致履行上開協議顯有重大困難，堪予採信
    。
  ㈢債務人主張其任職於○○○○工程有限公司，每月薪資約28,000
    元乙節，有薪資轉帳帳戶存簿封面及內頁影本（見本院卷第
    221頁）在卷可證，亦與債務人勞保投保資料（見本院卷第4
    1至44頁）大致相符。另債務人名下固有坐落臺南市新市區
    之房屋及土地各1筆，有債務人提出之全國財產稅總歸戶財
    產查詢清單及本院依職權調得之稅務電子閘門財產所得調件
    明細表（見本院卷第39、112頁）附卷可稽，惟審酌上開房
    屋及土地係債務人與他人公同共有，非債務人個人可自由決
    定處分與否，亦無債務人得自由處分之應有部分存在，復無
    證據證明系爭土地之公同共有人全體同意處分系爭土地換價
    ，是在公同共有關係尚未消滅前，自無法計入債務人償債能
    力之評估範圍內，爰以債務人之每月平均收入28,000元，作
    為其償債能力之基礎。
  ㈣次按消費者債務清理條例立法目的係為使不幸陷入經濟困境
    之人得以清理債務、重建生活，並在清理債務過程中能適度
    保有符合人性尊嚴之最低基本生活所需，而非維持債務人過
    去慣常之寬裕生活型態，否則非僅有悖於消費者債務清理條
    例之意旨，更係將債務人因個人浪費或財務管理失控之風險
    不當轉嫁予金融機構負擔，顯非公允。故為妥適調整債務人
    與債權人及其他利害關係人間之權利義務關係，保障債權人
    獲得公平受償，並謀求消費者經濟生活之重建復甦機會，法
    院對於債務人每月必要生活費用之數額，自不可僅以債務人
    之主張為斷，而應參酌消費者債務清理條例消第64條之2第1
    項關於同條例第64條第2項第4款所稱必要生活費用之認定標
    準定之，方屬允洽。次按，債務人必要生活費用，以最近一
    年衛生福利部或直轄市政府所公告當地區每人每月最低生活
    費1.2倍定之，消費者債務清理條例第64條之2第1項定有明
    文。復按債務人為使其有經濟復甦更生之機會，自應以誠實
    及信用之原則面對自己之債務，積極勉力謀求更生償債方案
    ，除應積極開源努力勤奮工作以增加收入償還債務外，尚須
    節流儉樸其生活需求而適當控制其生活費用支出，以達成勉
    力履行債務。而參酌臺南市110年度之每人每月最低生活費
    為13,304元，該生活費標準係按照政府最近1年平均每人消
    費支出（包括食品費、衣著鞋襪費、房租水電費、家居管理
    費、醫療保健費、交通通訊費、娛樂教育費及雜項支出）百
    分之60訂定，故消費者債務清理條例事件之債務人每月生活
    費標準自堪以最近1年衛生福利部或直轄市政府所公告當地
    區每人每月最低生活費1.2倍即15,965元計之【計算式：13,
    304×1.2＝15,965】。債務人主張其每月生活必要支出費用為
    14,708元【計算式：水電瓦斯1,000元＋電信費199元＋交通費
    500元＋伙食費10,909元＋日常生活用品600元＋醫療1,500元】
    （見本院卷第31頁），未逾越首揭標準15,965元，從而，其
    每月個人生活必要支出自堪以14,708元為據。
  ㈤債務人之女係91年出生，尚未成年，債務人之母係42年出生
    ，已逾法定退休年齡，有戶籍資料（見本院卷第61、65頁）
    在卷可查，均有受債務人扶養之必要。則債務人主張每月支
    出扶養費各8,391元、958元，且債務人之配偶患有糖尿病、
    末期慢性腎臟衰竭接受長期規則透析治療、心房顫動、膽固
    醇血症、雙眼青光眼等疾病，有診斷證明書（見本院卷第22
    3、225頁），衡情應無法工作，未能分擔未成年子女扶養費
    用，堪認債務人主張每月支出扶養費各8,391元、958元，核
    屬適當，自應納入支出之範圍內。至於，債務人之子為90年
    1月間出生，自108年7月起任職於○○○○股份有限公司，有戶
    籍資料、勞保與就保資料及稅務電子閘門財產所得調件明細
    表（見本院卷第63、95至96、125頁）在卷可查，其既有工
    作能力並已就業，尚難認有受債務人扶養之必要。
  ㈥綜上各情，債務人每月所得28,000元，扣除每月必要生活費
    用14,708元及扶養費用8,391元、958元後，僅剩餘額3,943
    元。最大債權金融機構中國信託銀行未提出債務清償方案，
    而債務人陳報債務總額為570,592元，縱債權人均同意債務
    人無息每月以3,943元金額攤還，至少須144月始能清償，已
    超過消費者債務清理條例第53條所定之6年清償期，堪認債
    務人已達不能清償債務之程度。
四、綜上所述，債務人之收入扣除必要生活費用、扶養費支出後
    ，已有不能清償債務之情形，前因不可歸責於己之事由致履
    行有困難，且其係一般消費者，未曾從事營業，無擔保或無
    優先權之債務未逾1,200萬元，亦曾踐行前置調解程序而調
    解不成立，復未經法院裁定開始清算程序或宣告破產，又查
    無消費者債務清理條例第6條第3項、第8條或第46條各款所
    定應駁回更生聲請之事由存在，則本件債務人聲請更生，於
    法應屬有據，爰裁定如主文所示。
五、末按，法院裁定開始更生或清算程序後，得命司法事務官進
    行更生或清算程序，必要時得選任律師、會計師或其他適當
    之自然人或法人一人為監督人或管理人，消費者債務清理條
    例第16條第1項定有明文。本件既經本院裁定開始更生程序
    ，爰併依前開規定，命司法事務官進行更生程序。
中　　華　　民　　國　　110 　年　　2 　　月　　5 　　日
                  消債法庭    法  官　田幸艷
上開裁定正本核與原本無異。
本裁定不得抗告。
本裁定已於110年2月5日下午5時公告。
中　　華　　民　　國　　110 　年　　2 　　月　　5 　　日
                              書記官  駱映庭